臺灣臺東地方法院民事簡易判決
110年度東簡字第164號
原      告  黃寶琴  

訴訟代理人  黃琥潔  
            黃紋珊  
被      告  林國恩  
上列當事人間確認本票債權不存在事件，本院於民國111年3月15
日言詞辯論終結，判決如下：
    主      文
確認被告持有原告簽發如附表編號一、二所示之本票，對原告之
本票票據請求權不存在。
確認被告持有原告簽發如附表編號三、四所示之本票，對原告之
本票債權不存在。
訴訟費用由被告負擔。
    事實及理由
一、原告主張：㈠被告持有如附表所示之本票4紙，並以如附表所
    示編號1、2本票（下稱系爭A、B本票）取得本院91年度執誠
    字957字第0930055636號債權憑證（原執行名義為本院88年
    度票字第965號、90年度票字第888號，下稱甲債權憑證），
    以如附表所示編號3、4本票（下稱系爭C、D本票）取得本院
    91年度執天字3717字第57184號債權憑證（原執行名義為本
    院88年度促字第1388號支付命令，下稱乙債權憑證），再於
    109年2月20日持上開債權憑證，對原告聲請強制執行，原經
    本院以109年度司執字第2160號清償票款強制執行事件受理
    ，後被告自行撤回，復以相同執行名義再為聲請執行，經本
    院以110年度司執字第2154號清償票款強制執行事件受理在
    案。㈡如附表所示之本票均由原告親自簽立，其中系爭A、B
    本票部分，被告於執行過程中已受有新臺幣（下同）632,53
    2元之清償，不足額僅為38,842元，且系爭A、B本票取得之
    執行名義為本票裁定，其後續換發之債權憑證已罹於票據法
    第22條規定之3年時效，原告自得行使抗辯權拒絕給付；又
    系爭C、D本票部分，原告已於88年6月21日寄發臺東博愛路
    郵局第45號存證信函（下稱系爭存證信函），並隨函檢附面
    額236,240元之郵政匯票（下稱系爭匯票)清償票款完畢，惟
    原告因對法律程序不瞭解，故未於當時所涉之民刑事訴訟中
    提出已為清償之抗辯，然原告確已清償借款，被告自不得再
    執系爭C、D本票對原告請求，爰提起本件訴訟等語。並聲明
    ：如主文第1、2項所示。
二、被告則以：原告因向被告借款，而簽立如附表所示之4紙本
    票予被告。其中系爭A、B本票部分，原告於92年間曾提起債
    務人異議之訴，主張其並未簽發系爭A、B本票，惟經法院審
    理確認係原告為借款所簽發，嗣本院強制執行，尚不足額38
    ,842元，而甲債權憑證登載最後一次執行日期為106年12月1
    2日，日期跟本次執行拍賣尚在時效期限内；又系爭C、D本
    票部分，原告於87年12月9日向被告借款同時簽立切結書，
    自認兩張本票為原告自己開立，現原告雖主張已以系爭匯票
    清償完畢，但其提出之郵局詢問單僅為手寫回函，並無法證
    明該匯票何時兌現、由誰兌現，且依系爭存證信函內容，可
    知被告當時並不願接受原告還款，又兩造於88年、91年間尚
    有其他民刑事爭訟，若原告已還款應會提出清償抗辯，然原
    告當時卻未為此一抗辯，可見原告並未清償系爭C、D本票等
    語置辯。並聲明：原告之訴駁回。　
三、下列事實，為兩造所不爭執（見本院卷第177至178頁），並
    有本院88年度票字第965號裁定影本（見本院卷第103頁）、
    90年度票字第888號裁定影本（見本院卷第104頁）、東院隆
    91執誠957字第0930055636號債權憑證影本（見本院卷第41
    頁）、88年度促字第1388號支付命令影本（見本院卷第98頁
    ），東院瑜91執天3717字第57184號債權憑證影本（見本院
    卷第40頁）、系爭A、B、C、D本票影本（見本院卷第4至5頁
    ）等件在卷可稽，復經本院調閱本院00-0000A-47-1辦案書
    類原本保存卷、00-0000A-41-1辦案書類原本保存卷及本院1
    09年度司執字第2160號卷宗查核無誤，堪信為真實，爰採為
    判決之基礎：
（一）如附表所示之系爭A、B、C、D本票均係原告所簽發。
（二）被告曾先後持系爭A、B本票，向本院聲請本票裁定，分別
      經本院以88年度票字第965號裁定（B本票）、90年度票字
      第888號裁定（A本票)准予強制執行，並於93年11月29日
      由本院核發甲債權憑證，執行受償情形為：受償金額632,
      532元（其中19,796元為執行費用）。
（三）被告曾持系爭C、D本票向本院聲請發支付命令，經本院以
      88年度促字第1388號發支付命令，並於92年11月20日由本
      院核發乙債權憑證。　　　
（四）被告復於109年2月20日持甲、乙債權憑證向本院聲請對原
      告強制執行。
四、兩造爭執事項：
（一)系爭A、B本票之票據請求權，是否業因時效消滅而不存在
      ？如否，是否已因部分清償而消滅?
 (二)系爭C、D本票債權是否已因全部清償而消滅？
五、經查：
（一）按票據上之權利，對本票發票人，自到期日起算；見票即
      付之本票，自發票日起算；3年間不行使，因時效而消滅
      ；票據法第22條第1項定有明文。又消滅時效，因起訴而
      中斷；開始執行行為或聲請強制執行與起訴有同一效力：
      時效中斷者，自中斷之事由終止時，重行起算，亦分別為
      民法第129條第1項、第2項、第137條第1項所明定。是聲
      請強制執行雖可發生中斷時效之效力，惟於該強制執行事
      件終結時，中斷之時效應重行起算，而執行法院依強制執
      行法第27條規定，於債務人無財產可供執行，或雖有財產
      經強制執行後所得數額仍不足清償債務時，發給債權人債
      權憑證，亦為執行程序終結之原因之一，其因開始執行而
      中斷之時效，即應由此重行起算。再按經確定判決或其他
      與確定判決有同一效力之執行名義所確定之請求權，其原
      有消滅時效期間不滿5年者，因中斷而重行起算之時效期
      間為5年，民法第137條第3項固定有明文。惟所謂「與確
      定判決有同一效力之執行名義」係指實體上爭執業已確定
      者而言，按法律所以規定短期消滅時效，係以舉證困難為
      主要目的，如請求權經法院判決確定，或和解、調解成立
      者，其實體權利義務關係業已確定，不再發生舉證問題，
      為保護債權人之合法利益，以免此種債權人明知債務人無
      清償能力，仍須不斷請求強制執行或為其他中斷時效之行
      為，並為求其與強制執行法第4條第3項規定相呼應，所以
      有民法第137條第3項延長時效期間為5年之規定；而本票
      執票人依票據法第123條規定，聲請法院裁定許可對發票
      人強制執行，係屬非訟事件，此項裁定並無確定實體上法
      律關係存否之實質確定力，自非與確定判決有同一效力之
      執行名義，執票人之請求權消滅時效期間，並不能因取得
      法院許可強制執行之裁定而延長為5年（最高法院83年台
      上字第2675號判決意旨參照)。經查，系爭A、B本票未載
      到期日，即視為見票即付，揆諸前揭規定，系爭A、B本票
      之消滅時效分別自發票日即87年9月4日、87年7月10日起
      算，被告於90、88年間分別就系爭A、B本票聲請強制執行
      ，經本院分別以90年度票字第888號、88年度票字第965號
      裁定准予強制執行，時效因而中斷，嗣因未完全受償，經
      本院於93年11月29日核發甲債權憑證等情，有原告提出之
      上開裁定及甲債權憑證影本在卷可考，且為兩造所不爭執
      ，已如上述，是系爭A、B本票票據請求權應自93年11月29
      日起算3年時效，即應於96年11月28日因罹於時效而消滅
      。被告雖辯稱甲債權憑證登載最後一次執行日期為106年1
      2月12日，其復於109年2月20日持甲債權憑證向本院聲請
      對原告強制執行，故尚未罹於時效等語。惟查，被告持系
      爭A、B本票聲請強制執行，時效因而中斷，嗣因未完全受
      償，經本院於93年11月29日核發甲債權憑證，復於96年、
      99年、106年間聲請強制執行，分別經本院於96年6月25日
      以96年度民執天字第4616號、99年6月23日以99年度司執
      地字第6806號、106年12月12日以106年度司執地字第1486
      5號執行無結果等情，有上開甲債權憑證影本及其上之執
      行紀錄在卷可憑。是以，依上開執行記錄記載，被告於99
      年間聲請強制執行後，遲至106年間始再度聲請強制執行
      ，距前次聲請強制執行時間，已逾3年之時效期間甚為顯
      然，故系爭A、B本票票據請求權已因時效消滅而不存在，
      應堪認定。從而，原告請求確認被告持有原告簽發之系爭
      A、B本票，對原告之本票票據請求權不存在，為有理由，
      應予准許。
（二）次按依債務本旨，向債權人或其他有受領權人為清償，經
      其受領者，債之關係消滅，民法第309條第1項定有明文。
      經查，原告主張其已於88年6月21日寄發系爭存證信函，
      並隨函檢附系爭匯票清償系爭C、D本票之借款等情，業據
      提出系爭存證信函、郵政國內滙款執據、系爭匯票影本、
      中華民國郵政掛號郵件收件回執及詢問單等件影本為證（
      見本院卷第162至171頁），與其主張核屬相符。被告雖以
      上開情詞置辯，惟觀諸上開匯票，上載支付對象為林國恩
      ，支付金額為236,240元，與系爭存證信函上記載：「茲
      為依臺灣臺東地方法院支付命令，股別甲，八十八年度促
      字第一三八八號，債權人林國恩，住臺東市○○○路○○○○○號
      ，債務人黃寶琴、李常青，前經本人已籌款至府上欲清償
      債務，但債務人林國恩拒絕接受，致本人之債務無法清償
      ，今已(以)匯票清償，匯票面額新臺幣貳拾參萬陸仟貳百
      肆拾元正，並依法提存。給付明細如下：㈠給付本金新臺
      幣貳拾萬元正。㈡利息部分：按週年利率百分之六計算及
      違約金按壹佰元每日壹角計算違約金共計新臺幣參萬陸仟
      壹佰壹拾壹元(88年2月10日至88年6月21日止)。㈢連帶賠
      償督促程序費用新臺幣壹佰貳拾玖元正。本人今寄匯票予
      臺端…」等語（見本院卷第162至167頁)，所載支付對象、
      金額與系爭C、D本票及乙債權憑證所示均相符合，且該匯
      票確已兌訖，亦有上開詢問單上之臺東博愛郵局答覆可憑
      (見本院卷第94頁）。被告雖辯稱其並未收受系爭匯票，
      匯票可能係他人領取云云，惟查，系爭匯票已載明支付對
      象為被告林國恩，且送達至與被告於本院88年度促字第13
      88號支付命令陳報相同之址即臺東市○○路000○0號(見本院
      卷第98頁），收件回執上並蓋有被告之印章（見本院卷第
      170頁），復已於臺東博愛郵局兌訖，則系爭匯票應係由
      被告林國恩或其委任之人兌現，應無疑義，被告復未能舉
      證證明系爭匯票有遭他人冒領等情事，其空言否認，應不
      足採信。至被告雖另質疑原告何以未於前所涉及之其他民
      刑事爭訟事件中為清償抗辯，惟原告未於他事件中提出抗
      辯之原因多端，其主張因不諳訴訟程序致未援用此一抗辯
      等語，亦不無可能，惟本件依原告上開所舉事證，已堪認
      其主張已清償借款一事應為真實。是以，被告對原告之借
      款債權既經原告清償完畢，原告主張被告對原告之系爭C
      、D本票債權不存在，為有理由，應予准許。
六、綜上所述，原告所持系爭A、B本票，已逾3年之請求權消滅
    時效期間，原告主張被告持有原告簽發之系爭A、B本票，對
    原告之本票票據請求權不存在，為有理由；又原告既已清償
    系爭C、D本票債權，其請求判決確認被告持有原告簽發之系
    爭C、D本票債權不存在，亦有理由，均應予准許。　
七、本件事證已臻明確，兩造其餘之攻擊或防禦方法及未經援用
    之證據，經本院斟酌後，認為均不足以影響本判決之結果，
    爰不逐一詳予論駁，併此敘明。 　　　
據上論結，原告之訴為有理由，依民事訴訟法第436條第2項、第
78條，判決如主文。
中　　華　　民　　國　　111 　年　　4 　　月 　 12　　日
                  臺東簡易庭　法  官　范乃中
以上正本證明與原本無異。
如不服本判決，須以違背法令為理由，應於判決送達後10日內向
本庭（95047臺東縣○○市○○路000號）提出上訴狀。（須按他造當
事人之人數附繕本）。
中　　華　　民　　國　　111 　年　　4 　　月　　12　　日
            　　　　　　　　　書記官  陳薇如
附表       編號 發票日 到期日 金額(新臺幣) 發票人 票號  1 87年9月4日 未載 40萬元 黃寶琴 No116224  2 87年7月10日 未載 10萬元 黃寶琴 No116219  3 87年12月9日 88年1月10日 10萬元 黃寶琴 李常青 No116272  4 87年12月9日 88年2月10日 10萬元 黃寶琴 李常青 No116273